【裁判字號】    95,上易,169
【裁判日期】    951114
【裁判案由】    給付借款
【裁判全文】
臺灣高等法院臺南分院民事判決  95年度上易字第169號
上  訴  人  丙○○
訴訟代理人  乙○○
被 上 訴人  甲○○
訴訟代理人  劉志卿  律師
            藍庭光  律師
上列當事人間請求給付借款事件，上訴人對於中華民國95年7月
19日臺灣雲林地方法院第一審判決（95年度訴字第206號）提起
上訴，本院於95年10月31日言詞辯論終結，判決如下：
    主  文
上訴駁回。
第二審訴訟費用由上訴人負擔。
    事實及理由
一、上訴人起訴主張：
（一）被上訴人於民國（下同）95年1月2日打電話向其表示公司
      急需用錢支付工資等費用，欲向其借款新台幣（下同）1,
      000,000元，上訴人乃於95年1月4日將該筆款項匯入被上
      訴人設在華南商業銀行股份有限公司（下稱華南銀行）斗
      六分行第000000000000號帳戶內，約明借款期限至95年3
      月5日止，詎屆期向請催討時，被上訴人主張系爭款項為
      訴外人鄭秀美所借，而今拒不返還，爰依消費借貸之法律
      關係提起本訴。
（二）嗣於本院主張：被上訴人所提已取回佳松營造公司（下稱
      佳松公司）票據，換權威營造公司（下稱權威公司）之支
      票，實際上是另一筆向伊父親歐吉聰之借款，其票據亦無
      取回，而是伊父親直接到銀行提示兌現領錢。證人鄭秀美
      因和被上訴人有利害關係存在，而為有利於被上訴人之證
      詞，其證詞與事實不符。
（三）上訴聲明：
    (一)原判決廢棄。
    (二)被上訴人應給付上訴人1,000,000元及自支付命令送達翌
      日即95年4月15日起至清償日止，按週年利率百分之5計算
      之利息。
    (三)訴訟費用由被上訴人負擔。
二、被上訴人則以：
（一）系爭款項係上訴人借給訴外人鄭秀美，因上訴人不願讓鄭
      秀美知悉，故先匯予被上訴人，再由被上訴人轉匯予鄭秀
      美，故本件消費借貸契約之當事人應係上訴人與鄭秀美，
      被上訴人僅係受上訴人之託而居間匯款，並非借款人，並
      無義務清償該筆債務。兩造與訴外人鄭秀美三人間均有姻
      親關係。被上訴人為「佳松公司」之負責人，鄭秀美為「
      權威公司」之負責人，常需資金週轉，應付公司所需，因
      上訴人資力雄厚，平日即對外放款賺取利息，故被上訴人
      與鄭秀美若偶需資金調度，均向上訴人借款週轉。上訴人
      借款給鄭秀美時，均依照一般放款行規，為擔保借款人之
      清償能力，會要求預先簽發借款日後2、3個月到期之支票
      ，屆期若仍有用錢之需，須先兌現前筆票款後，始可重新
      借款，再重新開票。
（二）被上訴人自91年起，即偶有向上訴人借款週轉，每次借款
      時，均會簽發佳松公司之支票交予上訴人，未曾有交付客
      票之情形，94年10月間，被上訴人向上訴人借1,000,000
      元，原亦簽發94年12月31日到期之佳松公司支票給上訴人
      ，因11月間佳松公司有貨款入帳，資金充裕，不需要對外
      舉債，考慮利息支出，故擬提前清償該筆借款。但當被上
      訴人向上訴人表示欲提前還款時，上訴人卻告訴被上訴人
      ，數日前鄭秀美夫妻曾向其借款，當時其以無錢為由，予
      以回拒，既然被上訴人欲提前還款，不如將該筆款項借予
      鄭秀美，但不得讓鄭秀美知道錢是上訴人所借，以免尷尬
      ，於是要被上訴人將準備返還給上訴人之1,000,000元直
      接匯給鄭秀美，被上訴人亦認此無不妥，且確曾聽聞鄭秀
      美夫妻急需現金週轉，所以答應上訴人之提議，將之前交
      予上訴人之支票取回，翌日即將1,000,000元匯予鄭秀美
      ，並向鄭秀美聲稱該筆資金係由友人「鳳珠」處借來，鄭
      秀美不疑有他，即簽發權威公司之支票交予被上訴人，再
      由被上訴人轉交給上訴人，該支票屆期有兌現。
（三）上訴人於上開權威公司之支票兌現後，知悉鄭秀美仍缺資
      金週轉，為賺取利息，擬再借錢給鄭秀美，惟因前次已隱
      瞞鄭秀美資金來源，本次難以自揭前情，乃找被上訴人商
      議，欲循上次借款模式，由上訴人匯款予被上訴人，再由
      被上訴人借予鄭秀美。被上訴人為幫助鄭秀美疏困，未經
      深思，即予應允，故在上訴人95年1月4日匯款後，旋於當
      日提領現金150,000元交予鄭秀美，翌日再將850,000元轉
      匯給鄭秀美，並將鄭秀美所簽發之權威公司支票交予上訴
      人，再度隱瞞鄭秀美，未告知鄭秀美出借者係上訴人。
（四）95年1月20日左右，鄭秀美因公司又急需資金週轉，央請
      被上訴人代向上訴人借款，被上訴人乃將上情告訴鄭秀美
      ，此時鄭秀美才知悉實情。詎權威公司因貸借無門，一時
      週轉不靈，自95年1月20日開始退票，上訴人所收之支票
      亦遭退票，才轉向被上訴人求償等語，資為抗辯。
（五）答辯聲明：
    (一)上訴駁回。
    (二)訴訟費用由上訴人負擔。
三、上訴人主張其於95年1月4日匯1,000,000元至被上訴人帳戶
    內之事實，為被上訴人所不爭執，並有上訴人提出之匯款申
    請書一紙在卷可證（見原審支付令卷第3頁），上訴人此部
    分主張固屬真實。惟被上訴人主張系爭款項係訴外人鄭秀美
    所借，消費借貸關係存在於鄭秀美與上訴人間，與被上訴人
    無關，是以本件所應審究者即為兩造間有無上開1,000,000
    萬元借貸關係存在？茲說明如下：
（一）按當事人主張有利於己之事實者，就其事實有舉證之責任
      ，民事訴訟法第277條前段定有明文。所謂舉證，係指就
      爭訟事實提出足供法院對其所主張者為有利認定之證據而
      言，若所舉證據，不能對其爭訟事實為相當之證明，自無
      從認定其主張為真正。又主張法律關係存在之當事人，就
      該法律關係發生所須具備之要件，應先負舉證之責任，原
      告就其主張之事實，不舉證證明者，被告本無須就其抗辯
      之事實，負舉證之責任，縱令被告就其抗辯事實不能舉證
      ，或其所舉證據尚有疵累，亦應駁回原告之請求，此為舉
      證責任分擔之原則，最高法院17年上字第917號著有判例
      可資參照。又稱消費借貸者，謂當事人約定，一方移轉金
      錢或其他代替物之所有權於他方，而他方以種類、品質、
      數量相同之物返還之契約，為民法第474條第1項所明定。
      亦即，當事人間須有借貸之意思表示互相一致，始能成立
      借貸之法律關係（最高法院82年度台上字第1830號、88年
      度台上字第2260號判決意旨參照）。
（二）茲查，上訴人提出之匯款申請書，僅能證明上訴人有匯款
      1,000,000元入被上訴人帳戶之事實，尚無從證明兩造間
      確有借貸之意思表示合致存在。又依證人鄭秀美於原審到
      庭證述：94年12月底左右，伊打電話告訴被告（指被上訴
      人）伊要付工人薪資的錢不夠，請被告幫我借借看，被告
      於95年1月4日打電話給伊，說錢借到了，要伊開5號的支
      票給她，當日伊先拿150,000元，隔天才將850,000元全部
      領出。被告拿錢給伊的時候，說是「鳳珠」借給伊的，過
      了一個星期後，才告訴伊錢是原告的等語（見原審卷第21
      頁），並有被上訴人提出之華南銀行匯款回條聯、臺灣中
      小企業銀行存款憑條及轉帳傳票在卷可憑（見原審卷第48
      、49頁）。又被上訴人自91年間起，即曾陸續向上訴人調
      借現金，被上訴人向上訴人借款時，均係交付佳松公司之
      支票給上訴人，只有94年12月底及系爭借款，係交付權威
      公司之支票給上訴人等情，為上訴人所是認。上訴人雖否
      認被上訴人於94年12月底，將原欲返還上訴人94年12月31
      日屆期之借款1,000,000元，轉匯給證人鄭秀美，係經上
      訴人授意，出借人係上訴人等情。惟查，上訴人並不否認
      被上訴人所交付、發票人為佳松公司、票載日為94年12月
      31日之支票，業由被上訴人取回，換成權威公司支票之事
      實，則衡諸常情，倘若該筆款項係被上訴人私自借給證人
      鄭秀美，未經上訴人同意轉借，證人鄭秀美只需將擔保之
      支票交予被上訴人即可，何須由被上訴人將交予上訴人之
      佳松公司支票取回，再換成權威公司所簽發之支票？被上
      訴人陳稱該筆借款，係上訴人借予證人鄭秀美一情，堪屬
      可信。而系爭借款，與上述借款之情形相似，同係經由被
      上訴人轉匯借款，交付權威公司之支票供作擔保。佐以證
      人鄭秀美之前亦曾多次向上訴人借款，均係交付權威公司
      之支票為擔保，足見被上訴人辯稱上訴人知悉系爭1,000,
      000元係借給證人鄭秀美等語，即非無據。
（三）上訴人雖另陳稱訴外人鄭秀美及其夫婿尚欠上訴人7,419,
      600元未還，上訴人不只一次表明不再借錢給鄭秀美，因
      之，不可能再借錢給鄭秀美云云。惟上訴人於95年7月5日
      陳稱：其因不知權威公司財務狀況已經不好，所以才會收
      權威公司的票等語（見原審卷第43），與上開陳述相互矛
      盾。且由上訴人所不爭執之支票明細表所示，上訴人遭退
      票者，多屬本金部分，此或可說明上訴人陳稱證人鄭秀美
      已多次未能如期還款，要求換票等情為真，但由上開支票
      明細表顯示，至95年1月18日止，鄭秀美交予上訴人用以
      支付借款本金及利息之支票，均仍正常兌現，難以證明上
      訴人於95年1月4日匯款時，鄭秀美已有債信不佳之情形。
      從而，上訴人此部分陳述，亦無從據為有利於上訴人之認
      定。上訴人雖又於本院主張，被上訴人所提已取回佳松公
      司之票據，實際上是另一筆向其父歐吉聰的借款云云，惟
      亦未舉證以實其說，仍不足為上訴人有利之證明。
（四）綜上所述，上訴人僅能證明其有交付金錢予被上訴人之事
      實，卻未能盡舉證責任，證明其與被上訴人間確有系爭消
      費借貸之意思表示合致存在。而被上訴人抗辯系爭款項係
      借予訴外人鄭秀美等情，復經證人鄭秀美證述在卷，並有
      被上訴人轉匯該筆借款之匯款憑據、轉帳傳票可證。佐以
      本件被上訴人交付之支票係權威公司之支票，與前次借款
      相似等情，足徵被上訴人之抗辯，尚非虛妄。揆諸首開說
      明，即難認兩造間已成立消費借貸之法律關係。
四、從而，上訴人依據消費借貸契約之法律關係，請求被上訴人
    給付借款1,000,000元，及自支付命令送達被上訴人之翌日
    即95年4月15日起至清償日止，按週年利率百分之5計算之法
    定遲延利息，為無理由，應予駁回。原審為上訴人敗訴之判
    決，並無不合。上訴意旨指摘原判決不當，求予廢棄改判，
    為無理由，應予駁回。
五、本件事證已臻明確，兩造其餘主張、攻擊或防禦對本件判決
    結果均不生影響，爰不逐一論述，併此敘明。
六、據上論結，本件上訴為無理由，依民事訴訟法第449條第1項
    、第78條，判決如主文。
中    華    民    國    95    年    11    月    14    日
                    民事第四庭  審判長法  官  王惠一
                                      法  官  王浦傑
                                      法  官  蘇重信
上為正本係照原本作成。
不得上訴。
中    華    民    國    95    年    11    月    14    日
                                      書記官  黃文生
                                                    J


司法院資訊處製作；財團法人民間司法改革基金會備份。
